【裁判字號】    98,重上,297
【裁判日期】    981027
【裁判案由】    返還土地等
【裁判全文】
臺灣高等法院民事判決                 98年度重上字第297號
上  訴  人  財團法人台灣省台北縣大觀書社
法定代理人  甲○○
訴訟代理人  羅翠慧律師
複  代理人  李姝律師
上  訴  人  丙○○
訴訟代理人  陳雅珍律師
複  代理人  余梅涓律師
被  上訴人  乙○○
上列當事人間請求返還土地等事件，上訴人對於中華民國九十八
年三月十七日臺灣板橋地方法院九十六年度重訴字第三０八號第
一審判決，提起上訴，本院於中華民國九十八年十月十三日言詞
辯論終結，判決如下：
    主  文
上訴均駁回。
第二審訴訟費用由上訴人各自負擔。
    事 實 及 理 由
一、上訴人財團法人台灣省台北縣大觀書社（下稱大觀書社）主
    張：
  (一)坐落臺北縣板橋市○○段十七之ㄧ地號、十六之五地號、八
    ０八之二地號、十四之三地號土地（下稱系爭土地），為伊
    所有。伊與被上訴人乙○○就系爭土地十七之ㄧ地號、十六
    之五地號等土地原定有租賃契約，租期自民國（下同）八十
    六年一月一日起至八十八年十二月三十一日止。嗣伊發現乙
    ○○違反租約第五條、第七條之約定，擅自於系爭土地上搭
    蓋建物，並轉租他人牟利。乃於八十九年一月三十一日、二
    月二十五日函知乙○○反對續租，而予終止租約並請其拆屋
    還地。然乙○○除無權占有如原判決附圖（下稱附圖）(一)所
    示B1、B2部分外，另無權占有系爭土地八０八之二地號土地
    如附圖(一)所示H1、I1部分，及十四之三地號土地如附圖(一)所
    示H2部分，並建有門牌臺北縣板橋市○○○街一二四巷五九
    號、五九之七、五九之八號之建物。
  (二)上訴人丙○○（下稱丙○○）無權占有系爭十六之五地號土
    地如附圖(二)所示C1部分，並建有門牌臺北縣板橋市○○○街
    一二四巷五九之一號之建物。
  (三)乙○○、丙○○無法律上原因占有系爭土地並受有利益，致
    伊受有無法利用系爭土地之損害，伊亦得請求相當於使用系
    爭土地之租金。而系爭土地自九十一年起至九十六年間之申
    報地價為每平方公尺新台幣（下同）五千三百六十元，依年
    息百分之十計算，自九十一年七月十八日起至九十六年七月
    十七日止，乙○○五年不當得利金額為四百六十三萬零八百
    二十六元；丙○○五年不當得利金額為一百萬五千一百零七
    元；自九十六年七月十八日起，乙○○每月不當得利金額為
    七萬七千一百八十元；丙○○每月不當得利金額為一萬六千
    七百五十二元。爰依民法第七百六十七條、第一百七十九條
    之規定，請求：
    1.乙○○應將系爭十七之ㄧ、十六之五地號土地上如附圖(一)
      所示B1、B2部分面積各為四百十五點八七平方公尺、一百
      四十七點七八平方公尺之地上建物（門牌臺北縣板橋市○
      ○○街一二四巷五九號）拆除，將該部分土地返還。同時
      應給付大觀書社一百五十一萬零五百八十二元及自起訴狀
      繕本送達翌日起至清償日止，按週年利率百分之五計算之
      利息；暨自九十六年七月十八日起至返還上開土地之日止
      ，按月給付大觀書社二萬五千一百七十六元。
    2.乙○○應將系爭八０八之二、十四之三地號土地如附圖(一)
      所示H1、H2部分面積各為六百三十七點零八平方公尺、七
      點七四平方公尺之地上建物（門牌臺北縣板橋市○○○街
      一二四巷五九之七號）拆除，將該部分土地返還大觀書社
      。同時應給付大觀書社一百七十二萬八千一百十八元及自
      起訴狀繕本送達翌日起至清償日止，按週年利率百分之五
      計算之利息；暨自九十六年七月十八日起至返還上開土地
      之日止，按月給付二萬八千八百零二元。
    3.乙○○應將系爭八０八之二地號土地如附圖(一)所示I1部分
      面積為五百十九點四五平方公尺之地上建物（即門牌臺北
      縣板橋市○○○街一二四巷五九之八號）拆除，將該部分
      土地返還大觀書社。同時應給付大觀書社一百三十九萬二
      千一百二十六元及自起訴狀繕本送達翌日起至清償日止，
      按週年利率百分之五計算之利息；暨自九十六年七月十八
      日起至返還上開土地之日止，按月給付二萬三千二百零二
      元。
    4.丙○○應將系爭十六之五地號土地上如附圖(二)所示C1部分
      ，面積三百七十五點零四平方公尺之地上建物（即門牌臺
      北縣板橋市○○○街一二四巷五九之一號）拆除，將該部
      分土地返還大觀書社。同時應給付大觀書社一百萬五千一
      百零七元及自起訴狀繕本送達翌日起至清償日止，按週年
      利率百分之五計算之利息；暨自九十六年七月十八日起至
      返還上開土地之日止，按月給付一萬六千七百五十二元。
    5.上開除按月給付金額之聲明外，願供擔保請准宣告假執行
      等語。
二、丙○○則以：伊不爭執系爭土地為大觀書社所有，及伊占有
    土地及地上建物之事實，惟伊係於七十八年十一月六日向前
    手曾文隆、郭煌文讓渡而來，該讓渡書第四條明訂：「本土
    地係乙方（即前手之讓渡人乙○○）前向大觀書社承租開墾
    使用，並讓渡與甲方（即丙○○）（承買受讓部分）全權使
    用。惟目前尚以乙方名義（即前手之讓渡人乙○○）承租，
    租金則雙方依照土地之使用比例分擔。」，且被上訴人早於
    五十年間即已著手開墾使用，並給付土地租金予大觀書社，
    對於系爭土地係有合法使用權源，再轉讓權利予伊。另系爭
    土地除供堆放舊料物品外，並無他用，有原審履勘筆錄可稽
    ，足證伊因此之獲益僅有些微，大觀書社計算相當於不當得
    利之租金，以系爭土地公告地價年息百分之十為計算之依據
    ，顯屬過高，應以百分之三為計算之依據，方屬合理等語置
    辯。並聲明：(一)大觀書社之訴駁回；(二)如受不利判決，請准
    供擔保免為假執行等語，資為抗辯。
三、乙○○則以：伊不爭執系爭土地為大觀書社所有，及伊占有
    土地搭蓋地上建物之事實。惟兩造自五十一年起即有租賃關
    係存在，雖八十八年十二月三十一日期限屆滿後未續訂書面
    租約，惟大觀書社八十九年一月三十一日函，及同年二月二
    十五日存證信函，並未合法送達。且上開信函距原租賃契約
    屆滿之日業已有一月以上，是大觀書社並未「即」為反對之
    意思表示，依民法第四百五十一條之規定，兩造間應有不定
    期租賃之契約關係，大觀書社請求拆屋還地，於法應有未合
    。又大觀書社寄發之信函，指伊違反兩造租賃契約第五、七
    條約定，顯已自認兩造契約繼續存在之事實，否則無終止契
    約之必要；且系爭建物早於七十九年以前即搭建完成，並陸
    續出租他人，為兩造簽約時所明知，是兩造租賃契約第五、
    七條之約定，應屬通謀虛偽意思表示無效，大觀書社不得以
    之據為終止租約之理由。再者，系爭土地濱臨河川，出入不
    便，現場多均為搭建之鐵皮屋，並無其他相關設施，商業亦
    非繁榮，大觀書社依最高之百分之十計算損害，實嫌過高，
    求為駁回大觀書社之訴等語，資為抗辯。
四、原審判命被上訴人乙○○應將如附圖所示B1、B2、H1、H2、
    I1部分之地上建物拆除、返還該部分土地予大觀書社，同時
    給付大觀書社共計二百三十一萬五千四百十三元，及自九十
    六年七月二十五日起加計之法定遲延利息；並自九十六年七
    月十八日起按月給付三萬八千五百九十元予大觀書社至返還
    系爭土地日為止；丙○○應將如附圖(二)所示C1部分之地上建
    物拆除、返還該部分土地予大觀書社，同時應給付大觀書社
    五十萬二千五百五十四元，及自九十六年七月二十五日起加
    計之法定遲延利息；及自九十六年七月十八日起按月給付八
    千三百七十六元至返還土地日止。大觀書社其餘之訴駁回。
    大觀書社及丙○○則各就其不利部分，提起上訴：
  (一)大觀書社上訴聲明：(1)原判決關於駁回大觀書社後開之訴部
    分及該部分假執行之聲請均廢棄；(2)乙○○應再給付大觀書
    社二百三十一萬五千四百十三元，及自九十六年七月二十五
    日起至清償日止，按年息百分之五計算之利息；並自九十六
    年七月十八日起至返還如附圖(一)所示B1、B2、H1、H2、I1部
    分土地之日起，按月再給付三萬八千五百九十元；(3)丙○○
    應再給付大觀書社五十萬二千五百五十四元，及自九十六年
    七月二十五日起至清償日止，按年息百分之五計算之利息；
    並自九十六年七月十八日起至返還如附圖(二)所示C1部分土地
    之日起，按月再給付八千三百七十六元；(4)願供擔保，請准
    宣告假執行。答辯聲明則求為駁回丙○○之上訴。其除引用
    原審之陳述外，補陳略以：
  1.系爭土地鄰近市區，交通便利，附近有環河快速道路，吸引
    中小企業前來租用廠房使用，平日商業活動繁茂，並有一菜
    市場及多所學校，非如原判決所謂商業活動不活絡、人車潮
    不多；且大觀書社每年所繳系爭土地之地價稅為申報地價年
    息百分之四點六至百分六之間，鄰近土地之租金亦在每坪每
    月二百元以上，是以系爭土地申報地價年息百分之十，即每
    坪每月一百四十七元計算本件不當得利並未過高。
  2.又大觀書社就系爭僑中段鄰近土地另案請求拆屋還地事件之
    判決，均認不當得利之計算以申報地價年息百分之十為允當
    ；且其他與大觀書社和解之對造均願以申報地價年息百分之
    十作為年租金簽訂新租賃契約，更可佐証大觀書社請求之相
    當租金之不當得利並未過高等語。
  (二)丙○○上訴聲明：(一)原判決不利丙○○部分廢棄；(二)上開廢
    棄部分，大觀書社第一審之訴及假執行之聲請均駁回；答辯
    聲明則求為駁回大觀書社之上訴。其除引用原審之陳述外，
    補陳略以：
  1.丙○○之前手所建之系爭房屋為鐵皮造工業廠房，位於防汛
    路旁，距離最高之學校、市場、商店、公車站得步行約十分
    鐘，且現場僅供堆放物品，所獲得之利益顯然未達百分之五
    ，則依最高法院二十年上字第二八三號、六十八年台上字第
    三０七一號判例意旨，經審酌系爭土地坐落地區之繁榮程度
    、使用基地之經濟價值及所受利益後，應認以申報地價年息
    百分之三計算租金為適當，原審以百分之五為計算依據，顯
    屬過高。大觀書社提出系爭土地之地價稅、鄰近土地之租金
    等，非上開判例列入應予考量之因素，自不足採。
  2.又系爭土地現況業經原審現場履勘，所見景象如勘驗筆錄所
    載，大觀書社所提多所學校，與系爭建物分屬不同生活圈，
    且距離數百至數千公尺，且無任何大眾運輸工具可通行至系
    爭建物，是大觀書社上開主張顯非事實等語。
  (三)乙○○則求為駁回上訴。其除引用原審之陳述外，補陳略以
    ：被上訴人沒有錢，願將土地返還，並以建物抵償本件之租
    金等語。
五、大觀書社主張系爭土地為其所有，丙○○及乙○○分別占用
    系爭土地上如附圖所示之C1、B1、B2、H1、H2、I1土地等情
    ，有其提出之土地登記謄本（見原審卷(一)第十四至二十頁）
    ，且經原審至現場勘驗，並囑託台北縣板橋地政事務所測量
    ，製有勘驗測量筆錄及土地複丈成果圖可憑（見原審卷(一)第
    七六至八十頁、卷(二)九九至一０三頁），復為兩造所不爭執
    ，自堪信為真實。惟丙○○否認無權占用系爭土地，且請求
    按申報地價年息百分之五計算之不當得利部分過高等語置辯
    ，是本院應審究者為：丙○○占有系爭土地有無正當權源？
    以相當租金之不當得利損害賠償金額如何計算為適當？
  (一)關於丙○○有無正當權源部分：
    1.丙○○主張伊使用之系爭C1土地上之建物係伊於七十八年
      十一月六日，向前手即訴外人曾文隆、郭煌文讓渡而來，
      而曾文隆、郭煌文之權利，係受讓乙○○而來，有讓渡書
      契約書二份，附卷可稽。且乙○○於五十年間即已著手開
      墾使用，並給付土地租金予大觀書社，對系爭土地係有合
      法使用權源，則其將權利轉讓予丙○○，丙○○自非無權
      占有云云。
    2.惟查，丙○○提出之讓渡契約書之當事人，並非大觀書社
      ，有該讓渡契約可稽（見原審(一)卷第一九二至一九七頁）
      ，依債權相對性之原則，其無從執上開讓渡契約書之約定
      ，對抗非契約當事人之大觀書社；且丙○○之前前手即被
      上訴人乙○○，固曾與大觀書社成立租賃契約，惟該使用
      土地之租賃關係既已終止消滅，有如前述，丙○○自亦無
      占有使用之權源，此外，丙○○並未提出其他證據資料以
      資證明其占有系爭土地之合法權源，則其所為此部分抗辯
      ，即無可取。
    3.按「所有人對於無權占有或侵奪其所有物者，得請求返還
      之；對於妨害其所有權者，得請求除去之；有妨害其所有
      權之虞者，得請求防止之。」，民法第七百六十七條定有
      明文。本件系爭土地為大觀書社所有，有土地登記簿謄本
      ，在卷可稽（見原審(一)卷第十五頁），而丙○○就其占有
      系爭土地如附圖(二)所示C1部分未有合法權源之事實，有如
      前述，則大觀書社請求丙○○應將該部分之建物（門牌台
      北縣板橋市○○○街一二四巷五九之ㄧ號）拆除，並返還
      該部分土地，自非無據，應予准許。
  (二)關於不當得利部分：
    1.按，依不當得利之法則請求返還不當得利，以無法律上之
      原因而受利益，致他人受有損害為其要件，故其得請求返
      還之範圍，應以對方所受之利益為度，非以請求人所受損
      害若干為準，無權占有他人土地，可能獲得相當於租金之
      利益為社會通常之觀念（最高法院六十一年台上字第一六
      九五號判例參照）。是則，土地所有人固得依不當得利法
      則向無權占用其土地之人請求返還相當於租金之損害金，
      惟其數額，除以申報地價為基礎外，尚須斟酌基地之位置
      、工商業繁榮之程度及占用人利用土地之經濟價值及所受
      利益等項，以為決定，並非必達申報地價年息百分之十之
      最高額。
    2.查系爭土地自九十一年起迄今，申報地價為每平方公尺五
      千三百六十元，有大觀書社提出之系爭土地登記謄本，在
      卷可考（見原審卷(一)第十四、十五、十九、二十頁），是
      本院斟酌系爭土地地目為「原」、「雜」，坐落於台北縣
      板橋市○○○街一二四巷內，出入道路非寬敞便利，其使
      用建物與附近建物均為鐵皮造工業廠房，且位於防汛路旁
      ，週邊未有住宅及明顯商業活動，距離最近之學校、市場
      、商店、公車站步行約十分鐘等情，業經原審勘驗明確，
      有原審之勘驗現場筆錄、附圖，及大觀書社提出之現場相
      片，在卷可佐（見原審卷(一)第七六至七八頁、第一０九至
      一二二頁、卷(二)第九九頁）；且原承租人乙○○業經表示
      願意放棄其租用系爭土地之權利及其地上之建物，返還大
      觀書社，足見其占有系爭土地難謂受有超過申報地價百分
      之五之利益，否則應無放棄系爭土地及建物之理，而土地
      所有人依不當得利法則向無權占用其土地之人請求返還相
      當於租金之損害金，除以申報地價為基礎外，尚須斟酌基
      地之位置、工商業繁榮之程度及占用人利用土地之經濟價
      值及所受利益等項，有如前述，是縱使與鄰地租金相比較
      ，所受利益未必相同，並非必與鄰地租金相一致。從而，
      本院審酌上開系爭土地位置、利用現狀、經濟活動及使用
      人所受之利益等一切情狀，認系爭土地相當租金之損害金
      額，以系爭土地申報地價年息百分之五計算，尚稱相當。
      上訴人大觀書社主張每年所繳系爭土地之地價稅為申報地
      價年息百分之四點六至百分六之間，鄰近土地之租金亦在
      每坪每月二百元以上，系爭土地申報地價年息百分之十，
      即每坪每月一百四十七元計算並未過高。並以系爭僑中段
      鄰近土地另案請求拆屋還地事件之判決，及與大觀書社和
      解所簽訂新租賃契約為佐証，主張按申報地價百分之五計
      算相當租金之損害賠償太低云云；丙○○抗辯按申報地價
      百分之五計算相當租金之損害賠償太高云云，均無可取。
    3.茲就相當租金之不當得利金額計算如下：
      乙○○部分：
      (1)如附圖(一)所示Ｂ1、Ｂ2部分面積各為415.87平方公尺、
        147.78平方公尺，合計563.65 平方公尺，5年之不當得
        利為75萬5,291元（計算式：5,360元×563.65平方公尺
        ×5%×5年＝75萬5,291元），每月之不當得利為1萬2,5
        88元。
      (2)如附圖(一)所示Ｈ1、Ｈ2部分面積各為637.08平方公尺、
        7.74平方公尺，合計644.82 平方公尺，5年之不當得利
        為86萬4,059 元（計算式：5,360元×644.82平方公尺×
        5%×5年＝86萬4,059元），每月之不當得利為1萬4,401
        元。
      (3)如附圖(一)所示Ｉ1部分面積為519.45平方公尺，5年之不
        當得利為69萬6,063元（計算式：5,360元×519.45平方
        公尺×5%×5年＝69萬6,063 元），每月之不當得利為1
        萬1,601元。
      丙○○部分：其占有如附圖(二)所示C1部分，面積三百七
        十五點零四平方公尺，五年之不當得利為五十萬二千五
        百五十四元（計算式：5,360 元×375.04平方公尺×5%
        ×5年＝502,554元），每月之不當得利為八千三百七十
        六元（計算式：5,360 元×375.04平方公尺×5%÷12＝
        8,376元）。
    4.因此，大觀書社請求乙○○及丙○○應返還相當於租金之
      不當得利金額，於上開範圍內之請求，於法有據，應予准
      許，逾此範圍內之請求，則無可取。
六、綜上所述，大觀書社本於物上請求權及不當得利之法律關係
    ，請求乙○○及丙○○拆屋還地，並返還相當於租金之不當
    得利，自屬有據。從而，原審判決(一)乙○○應將系爭土地上
    如附圖(一)所示Ｂ1、Ｂ2部分面積各為415. 87平方公尺、147
    .78平方公尺之地上建物（門牌臺北縣板橋市○○○街124巷5
    9 號）拆除，將該部分土地返還大觀書社。並應給付大觀書
    社七十五萬五千二百九十一元及自民國96 年7月25日起算之
    法定遲延利息。及應自96 年7月18日起至返還上開(一)所示土
    地之日止，按月給付大觀書社一萬二千五百八十八元。(二)乙
    ○○應將系爭土地如附圖(一)所示Ｈ1、Ｈ2部分面積各為637.
    08平方公尺、7.74平方公尺之地上建物（門牌臺北縣板橋市
    ○○○街124巷59之7 號）拆除，將該部分土地返還大觀書社
    。並應給付大觀書社八十六萬四千五百零九元及自民國96年
    7月25日起算之法定遲延利息。及應自96年7月18日起至返還
    上開(二)所示土地之日止，按月給付大觀書社壹萬四千四百零
    一元。 (三)乙○○應將系爭土地如附圖(一)所示Ｉ1部分面積為
    519.45平方公尺之地上建物（門牌臺北縣板橋市○○○街124
    巷59之8 號）拆除，將該部分土地返還大觀書社。並應給付
    大觀書社六十九萬六千零六十三元及自民國96 年7月25日起
    算之法定遲延利息。及應自96 年7月18日起至返還上開(三)所
    示土地之日止，按月給付大觀書社一萬一千六百零一元。(四)
    丙○○應將系爭土地上如附圖(二)所示Ｃ1 部分，面積375.04
    平方公尺之地上建物（門牌臺北縣板橋市○○○街124巷59之
    1 號）拆除，將該部分土地返還大觀書社。並應給付大觀書
    社五十萬二千五百五十四元及自民國96 年7月25日起算之法
    定遲延利息。及應自96 年7月18日起至返還上開(四)所示土地
    之日止，按月給付大觀書社八千三百七十六元。並就不當得
    利部分，依兩造之聲請為附條件之准、免假執行宣告，經核
    並無違誤。丙○○就其敗訴部分上訴，指摘原判決此部分不
    當，求予廢棄改判，為無理由，應駁回其上訴。大觀書社就
    其敗訴部分上訴，指摘原判決此部分不當，求予廢棄改判，
    請求命乙○○應再給付大觀書社二百三十一萬五千四百十三
    元，及按法定利息計算之遲延利息，並自九十六年七月十八
    日起至返還如附圖(一)所示B1、B2、H1、H2、I1部分土地之日
    起，按月再給付大觀書社三萬八千五百九十元；丙○○應再
    給付大觀書社五十萬二千五百五十四元，及按法定利率計算
    之遲延利息，並自九十六年七月十八日起至返還如附圖(二)所
    示C1部分土地之日起，按月再給付大觀書社八千三百七十六
    元，為無理由，應駁回其上訴。
七、本件事證已臻明確，兩造其餘之陳述及其攻擊防禦方法，經
    審酌核與判決結果不生影響，不再一一論述，併此敘明。
據上論結，本件上訴均為無理由，依民事訴訟法第四百四十九條
第一項、第七十八條，判決如主文。
中    華    民    國    98    年    10    月    27    日
                    民事第八庭
                        審判長法  官  劉勝吉
                              法  官  蘇芹英
                              法  官  連正義
正本係照原本作成。
如不服本判決，應於收受送達後20日內向本院提出上訴書狀，其
未表明上訴理由者，應於提出上訴後20日內向本院補提理由書狀
（均須按他造當事人之人數附繕本）上訴時應提出委任律師或具
有律師資格之人之委任狀；委任有律師資格者，另應附具律師資
格證書及釋明委任人與受任人有民事訴訟法第466條之1第1項但
書或第2項（詳附註）所定關係之釋明文書影本。
中    華    民    國    98    年    10    月    27    日
                              書記官  周淑靜
附註：
民事訴訟法第466條之1（第1項、第2項）：
對於第二審判決上訴，上訴人應委任律師為訴訟代理人。但上訴
人或其他法定代理人具有律師資格者，不在此限。
上訴人之配偶、三親等內之血親、二親等內之姻親，或上訴人為
法人、中央或地方機關時，其所屬專任人員具有律師資格並經法
院認為適當者，亦得為第三審訴訟代理人。

司法院資訊處製作；財團法人民間司法改革基金會備份。
